【裁判字號】    99,上易,1825
【裁判日期】    991015
【裁判案由】    家暴傷害
【裁判全文】
臺灣高等法院刑事判決                99年度上易字第1825號
上  訴  人
即  被  告  甲○○
選任辯護人  林明正律師
            黃金洙律師
上列上訴人因家庭暴力罪案件，不服臺灣臺北地方法院99年度易
字第1251號，民國99年7月14日第一審判決（起訴案號：臺灣臺
北地方法院檢察署99年度偵字第7020號），提起上訴，本院判決
如下：
    主  文
上訴駁回。
    事  實
一、甲○○係乙○○之三伯，為2親等之旁系姻親，屬家庭暴力
    防治法第3條第4款之家庭成員關係，於民國99年1月30日下
    午15時20分許，乙○○在臺北市○○區○○路30巷177弄14
    號4樓住處陽臺，見甲○○、李來福、李雙福等人將其放在
    同號5樓內之物品搬至樓下，即上至5樓查看，適鄧秀英（即
    甲○○母親、乙○○婆婆）在場，乃向鄧秀英表示不要搬動
    其之物品，因而起爭執，適甲○○自樓下返回，見狀竟基於
    傷害之犯意，以手勾住乙○○頸部，並以拳頭毆打乙○○臉
    頰1拳，致乙○○受有右臉頰6×5公分腫痛之傷害。
二、案經乙○○訴由臺北市政府警察局信義分局報告臺灣臺北地
    方法院檢察署檢察官偵查起訴。
    理  由
一、訊據被告甲○○否認有何傷害犯行，辯稱：案發時伊看到告
    訴人乙○○與伊母親鄧秀英發生爭執，且對伊母親大吼不要
    搬動她的東西，因見到告訴人衝上前，乃趕緊站在告訴人與
    伊母親中間，伊未碰到告訴人身體，並對告訴人說：「這是
    我的住處」，請告訴人出去，告訴人轉身就走了，之後聽到
    聲音，伊看到告訴人下樓時跌倒坐在5樓往下之第2階樓梯上
    ，伊不知告訴人有無受傷，亦不知告訴人身上之傷勢從何而
    來云云。經查：
  (一)被告於前揭時、地出拳毆打告訴人臉部，致其受有右臉頰腫
    痛等情，迭據證人即告訴人乙○○於偵查中及原審審理中證
    述明確（見偵查卷第25頁、原審卷第39至40頁），復有臺北
    市立聯合醫院忠孝院區（下稱忠孝醫院）99年1月30日受理
    家庭暴力事件驗傷診斷書1紙（見偵查卷第13頁）及告訴人
    傷勢照片1幀（見偵查卷第29頁）附卷可稽，上開驗傷診斷
    書記載告訴人右臉頰腫痛6×5公分之傷勢，核與告訴人證述
    其遭被告毆打所造成之受傷位置相符。
  (二)雖被告以前詞置辯，然案發當日，被告於何時上樓及告訴人
    如何受傷乙節，被告於警詢時供稱：「當日約15時許，因永
    吉路30巷177弄14號5樓是我與我母親住的地方，那一天我們
    在打掃，有一些垃圾及廢棄物要運到1樓清除掉，她（指告
    訴人）突然從4樓衝上來到5樓，對我母親說『妳沒資格動我
    的東西』，要推我母親，我母親跟她說妳不要進來，妳出去
    ，這裡沒有妳的東西，然後她一轉身就摔倒，同時間我剛好
    上來，我見狀就扶她一把，然後她就下樓，並說要跟李生福
    說，她就離去」（見偵查卷第5頁）；於偵查中供稱：「當
    天我才剛從樓下上5樓，當天我們要整理家裡東西，因父親
    過世，所以清理5樓的一些東西，我從樓下上來要進5樓時，
    看到告訴人指著我母親說妳要搬東西要經過我同意，就朝我
    母親衝過去，我以為她要打我母親，所以我怕她撞到我母親
    ，我母親體弱多病，我就上前阻止，所以我沒有用拳頭打她
    、或用腳踢她，我只是擋在告訴人和家母中間，我沒有動手
    打她」（見偵查卷第25頁）；於原審供稱：「99年1月30日
    下午3時20分在臺北市○○區○○路177弄14號5樓我及我母
    親的住處，因為我父親過世，我們在清理垃圾廢棄物，我父
    親在樓上的東西沒有整理，所以我就和其他兄弟一起把我父
    親的東西搬下去，乙○○趁我母親1人在5樓時，她就衝上去
    5樓，我看到告訴人與我母親發生爭執，並且對我母親大吼
    不要搬動她的東西，我看到她準備衝上我母親時，我就趕快
    站在她與我母親的中間，用身體去擋，我沒有碰到告訴人的
    身體，我問告訴人『妳要幹什麼』，我跟告訴人說『這是我
    的住處』，請告訴人出去，後來告訴人轉身就走了，我有問
    我問母親，告訴人有無打她，我母親回答說沒有，後來我聽
    到有聲音，我看到告訴人跌倒坐在第2階的樓梯上，面向下
    樓的方向，告訴人有無受傷，我不知道，我本來有想要下去
    扶她的意願，但是我沒有」等語（見原審卷第18頁反面至第
    19頁），核其所供，就其是否站在告訴人與其母親中間，警
    詢時並未提及，於偵查及原審改稱當其看到告訴人衝向其母
    親時，其即站在告訴人與其母親之中間；就其看見告訴人下
    樓摔倒時其如何反應乙節，於警詢時供稱其上樓時看見告訴
    人轉身時摔倒，其有上前扶告訴人一把，於偵查中則未提及
    告訴人有摔倒情事，於原審審理時改稱其上樓站在告訴人與
    其母親中間後，告訴人下樓時，跌倒坐在第2階梯上，其有
    想要扶告訴人，但未行動，是其供詞前後反覆，所言是否屬
    實，頗令人生疑。
  (三)證人李來福於原審審理時雖證稱：之前我與被告一起搬廢棄
    物下樓，同時上樓，不知道在幾樓時，被告就突然往上跑，
    我到4樓至5樓轉角處時，看到我母親站在靠近門那邊，被告
    站在門檻，告訴人站在樓梯間，他們3人站在那邊講什麼，
    我不知道，因為我聽不見，他們3人沒有肢體動作，我再繼
    續上樓時，告訴人就往下跑，告訴人下樓時，我看到告訴人
    有滑一下，從我旁邊很快跑過去，告訴人滑一下時，有抓著
    樓梯把手，當時告訴人背對著我站著，並沒有摔倒在地等語
    ，此與被告於原審辯稱告訴人下樓時摔倒跌坐在地乙節相互
    歧異，復與其偵查中證述其上樓時看到被告擋在告訴人與其
    母親中間，被告與告訴人距離約隔2個台階，其母親站最上
    面，被告跟其母親站同一邊，告訴人站下面乙節顯然不同，
    是其證言是否可信，即有可疑；另證人鄧秀英亦附和被告之
    辯解，證述其站在屋子裏面，被告站在門口，告訴人站在門
    外面，被告上來沒多久，告訴人就下樓，被告一進來就抱著
    其，問其有無受傷，被告並沒有打告訴人云云，然證人鄧秀
    英證述被告問其有無受傷後，並未轉身與告訴人理論，他們
    兩人都沒有講話乙節，核與被告上開自白不符，再證人李來
    福為被告之兄，證人鄧秀英為被告之母，被告及渠等素與告
    訴人感情不睦，彼此就被告父親之遺產繼承分配問題迭有爭
    執，此為被告、告訴人所是認，並據證人即赴現場處理警員
    許榮森於偵查中具結證述明確，可見其等對告訴人自有不滿
    ，是其等所為之證詞，有無偏頗而與事實不符，自屬有疑。
    再依證人鄧秀英所述其當時站在門內，距離門口約180公分
    ，其看不到門外情形，在此狀況下，證人鄧秀英如何能清楚
    看見被告之動作？故其等證詞，自難採信，不足為有利於被
    告之認定。
  (四)綜上，本案事證明確，被告傷害告訴人之犯行洵堪認定，應
    依法論罪科刑。
二、論罪科刑：
  (一)核被告所為，係犯刑法第277條第1項之普通傷害罪。又被告
    係對於家庭成員即告訴人故意實施身體上不法侵害之家庭暴
    力行為，成立刑法第277條之傷害罪，亦屬家庭暴力防治法
    第2條第2項之家庭暴力罪，起訴書漏未論以上開罪名，尚有
    未洽，應予補正。
  (二)證據能力：
  1.按被告以外之人於審判外之言詞或書面陳述，除法律有規定
    者外，不得作為證據。刑事訴訟法第159條第1項固定有明文
    ，然被告以外之人於偵查中向檢察官所為之陳述，除顯有不
    可信之情況外，得為證據；被告以外之人於審判外之陳述，
    雖不符同法第159條之1至之4之規定，而經當事人於審判程
    序同意作為證據，法院審酌該言詞陳述或書面陳述作成時之
    情況，認為適當者，亦得為證據；又當事人、代理人或辯護
    人於法院調查證據時，知有第159條第1項不得為證據之情形
    ，而未於言詞辯論終結前聲明異議者，視為有前項之同意。
    同法第159條之1第2項、第159條之5亦有明定。又刑事訴訟
    法第159條之5之立法意旨在於傳聞證據未經當事人之反對詰
    問予以核實，原則上應予排除，惟當事人已放棄反對詰問權
    ，於審判程序中表明同意該等傳聞證據可作為證據；或於言
    詞辯論終結前未聲明異議，基於尊重當事人對傳聞證據之處
    分權，及證據資料愈豐富，愈有助於真實發見之理念，上開
    傳聞證據均得資為證據。查證人乙○○、李來福於警詢之陳
    述，係屬被告以外之人於審判外之言詞陳述，依刑事訴訟法
    第159條第1項規定，屬於傳聞證據而不具證據能力，且被告
    甲○○及選任辯護人於原審準備程序中已表示不同意作為本
    案證據使用，是其等於警詢之供述無證據能力。
  2.又刑事訴訟法第158條之3規定：「證人、鑑定人依法應具結
    而未具結者，其證言或鑑定意見，不得作為證據」，所謂「
    依法應具結而未具結者」，係指檢察官或法官依刑事訴訟法
    第175條之規定，以證人身分傳喚被告以外之人（證人、告
    發人、告訴人、被害人、共犯或共同被告）到庭作證，或雖
    非以證人身分傳喚到庭，而於訊問調查過程中，轉換為證人
    身分為調查時，此時其等供述之身分為證人，則檢察官、法
    官自應依本法第186條有關具結之規定，命證人供前或供後
    具結，其陳述始符合第158條之3之規定，而有證據能力。若
    檢察官或法官非以證人身分傳喚而以告發人、告訴人、被害
    人或共犯、共同被告身分傳喚到庭為訊問時（例如刑事訴訟
    法第71條、第219條之6第2項、第236條之1第1項、第248條
    之1、第271條第2項、第271條之1第1項），其身分既非證人
    ，即與「依法應具結」之要件不合，縱未命其具結，純屬檢
    察官或法官調查證據職權之適法行使，當無違法可言，而前
    揭非以證人身分而在檢察官面前未經具結之陳述筆錄，除顯
    有不可信之情況者外，依法得為證據。是告訴人乙○○於偵
    查中在檢察官面前作成之訊問筆錄，係以告訴人身分接受偵
    訊，其所為供述，雖未具結，然檢察官偵訊過程，並無違法
    取供之情形，其所為陳述蓋係出於真意，且無顯有不可信之
    情形，此部分證據認有證據能力。
  3.再本判決上列所引用之供述資料，除前開證人乙○○於警詢
    偵查、李來福於警詢之陳述外，係經依法踐行調查證據程序
    ，當事人於本院言詞辯論終結前均不爭執其證據能力，本院
    審酌該供述證據製作時之情況，認以之作為證據應屬適當，
    應有證據能力。至所引其他非供述證據部分，經查並非違法
    取得，亦無應予排除其證據能力之情形，應有證據能力。
三、公訴意旨另認：被告於上揭時、地，除出拳毆打告訴人臉部
    外，並有拉扯告訴人，被告該日之傷害行為，除對告訴人造
    成右臉頰腫痛6×5公分之傷害外，另造成右前臂3×3公分腫
    痛之傷害云云，認被告此部分亦涉有刑法第277條條第1項之
    普通傷害罪等。
  (一)按犯罪事實應依證據認定之，無證據不得認定其犯罪事實，
    刑事訴訟法第154條定有明文。而刑事訴訟上證明之資料，
    無論為直接證據或間接證據，均須達於通常一般之人均不致
    有所懷疑，而得確信其真實之程度，始得據為有罪之認定，
    若其關於被告是否犯罪之證明未能達此程度，而有合理之懷
    疑存在，致使無從形成有罪之確信，根據「罪證有疑，利於
    被告」之證據法則，即不得據為不利被告之認定，此有最高
    法院76年台上字第4986號判例可稽。又告訴人之告訴，係以
    使被告受刑事追訴為目的，是其陳述是否與事實相符，仍須
    調查其他證據以資審認（最高法院52年度台上字第1300號判
    例參照）。
  (二)訊據被告否認有拉扯告訴人，亦否認告訴人右前臂3×3公分
    腫痛傷害為其造成，辯稱：告訴人上開傷勢係因告訴人自行
    滑倒所致等語。經查：證人即告訴人於原審審理時具結證稱
    ：被告從4樓往5樓方向上來，被告看到我時，就二話不說，
    先用他的右手勾住我的脖子，用左拳揮我、打中我的右臉頰
    ，當時我們兩人都站在樓梯口，被告只有打我一拳，被告打
    我一拳後，我要推開被告，被告沒有拉我的手或腳，也沒有
    拉扯我的衣服及褲子，也沒有扯我的頭髮，我所謂我與被告
    兩人拉扯，是指被告勒住我的脖子，我要掙脫的那段時間等
    語在卷，堪認被告並未拉扯告訴人右手臂等語在卷（見原審
    卷第39頁反面、第41頁），故被告辯稱告訴人右手臂傷勢非
    其造成乙節，應非虛妄。且觀諸告訴人所提出之右手臂受傷
    情形照片所示，其右前臂近手處肘除紅腫外，並有破皮擦傷
    ，參以被告及證人李來福均稱有看見被告於下樓時滑倒，故
    有可能係告訴人下樓時滑倒致右手臂摩擦樓梯扶手或牆壁而
    造成破皮擦傷，是告訴人之右手臂傷勢是否為被告造成，尚
    有可疑之處，復查無其他積極證據足資認定被告有拉扯、毆
    打告訴人右手臂造成傷害之犯行，依前開說明，公訴人所舉
    證據無法使本院確信告訴人之右手臂破皮擦傷之傷勢為被告
    造成，起訴書此部分認定，屬犯罪不能證明，原應為無罪之
    諭知，然因檢察官認此部分與前開有罪部分，為事實上一罪
    關係，爰不另為無罪之諭知。
四、原審以被告犯行明確，適用刑法第277條第1項、第41條第1
    項前段，刑法施行法第1條之1規定，並審酌被告與告訴人係
    二親等姻親關係，被告見告訴人與其母發生爭執即出手毆打
    告訴人，實屬不該，且迄未與告訴人達成和解，犯後一再飾
    詞卸責，並無悔意，及告訴人所受傷害尚非嚴重等一切情狀
    ，認被告甲○○傷害人之身體，處拘役15日，如易科罰金，
    以新台幣1千元折算1日等，經核於法並無違誤，被告上訴否
    認有傷害告訴人，指稱告訴人所言不合理，且前後供述也不
    一致，告訴人所提出之受傷照片是事後所照，當時到場警員
    已證述告訴人沒有受傷，應是告訴人在晚上才發現有傷，此
    部分是否為被告所造成，均有可疑云云。查告訴人於偵查中
    稱：被告用手勾住我的脖子，給我一拳，打中我的臉頰等語
    （見偵查卷第25頁），於原審中證稱：被告先用右手勾住我
    ，再用左手打我一拳等語綦詳（見原審卷第40至41頁），且
    先後一致，核與常情相符，並有忠孝醫院99年1月30日驗傷
    診斷書1紙（見偵查卷第13頁）可參，且告訴人是99年1月30
    日15時57分就醫，與案發時間99年1月30日下午15時20分僅
    隔37分鐘，該驗傷診斷書記載乙○○受有右臉頰6×5公分腫
    痛之傷害，其指述受傷部位核與實際受傷位置相符，則被告
    以右手勾告訴人頸部並以左手拳頭毆打告訴人臉頰1拳，致
    其受有右臉頰6×5公分腫痛之傷害，應堪採信，至被告稱告
    訴人所提出傷勢照片是事後所照，且員警已證述告訴人於案
    發當時並未受傷等質疑告訴人所述內容不可採；然人體皮膚
    因遭受外力撞擊破裂形成之紅腫，乃至瘀青之現象，係因表
    皮下之微血管破裂，滲出血液或組織液，進程並非急遽，須
    待一段時間始會出現，故告訴人之傷勢於案發時即99年1月
    30日下午15時許遭被告打一拳後尚未立即顯現，於數小時後
    之當晚，於告訴人拍照時始顯現，此與經驗法則並無違背，
    故員警於案發時到場未見到告訴人之傷勢，並不影響告訴人
    確遭被告以手勾頸部並以拳頭毆打臉頰1拳等證詞之真實性
    ，故被告前開所辯，尚不足採信，其上訴意旨就原審已詳加
    調查及判決理由已說明之事項再行爭執，均不足採，是本件
    上訴，為無理由，應予駁回。
據上論斷，應依刑事訴訟法第368條，判決如主文。
本案經檢察官曾忠己到庭執行職務。
中    華    民    國    99    年    10    月    15    日
                  刑事第十一庭  審判長法  官  許宗和
                                      法  官  林海祥
                                      法  官  潘進柳
以上正本證明與原本無異。
不得上訴。
                                      書記官  任正人
中    華    民    國    99    年    10    月    15    日
附錄本案論罪科刑法條：
中華民國刑法第277條
（普通傷害罪）
傷害人之身體或健康者，處 3 年以下有期徒刑、拘役或 1 千元
以下罰金。
犯前項之罪因而致人於死者，處無期徒刑或 7 年以上有期徒刑
；致重傷者，處 3 年以上 10 年以下有期徒刑。

司法院資訊處製作；財團法人民間司法改革基金會備份。
